ACORDAO-COMPLETO-2358641

ACÓRDÃO 1531/2019 ATA 24/2019 - PLENÁRIO

VISTOS, relatados e discutidos estes autos administrativos versando sobre proposta de fiscalização, na modalidade Acompanhamento, com o objetivo de monitorar as folhas de pagamentos de diversas unidades jurisdicionadas, coibindo fraudes e irregularidades de forma tempestiva;
ACORDAM os Ministros do Tribunal de Contas da União, reunidos em Sessão de Plenário, ante as razões expostas pelo Relator, em:
9.1. autorizar a realização da ação de controle;
9.2. restituir os autos à Coordenação-Geral de Controle Externo de Gestão de Processos e Informações, para as providências a seu cargo.

Proposta de fiscalização, na modalidade acompanhamento, com objetivo de monitorar as folhas de pagamento de órgãos que utilizam o Sistema Integrado de Administração de Recursos Humanos (Siape).

Órgãos dos Poderes Judiciário e Legislativo, Ministério Público da União, Forças Armadas, Banco Central, TCU e órgãos do Poder Executivo que utilizam o Sistema Integrado de Administração de Recursos Humanos (Siape).

3. Interessado: Tribunal de Contas da União.

13.1. Ministros presentes: José Mucio Monteiro (Presidente), Benjamin Zymler, Aroldo Cedraz (Relator), Raimundo Carreiro e Ana Arraes.
13.2. Ministros-Substitutos convocados: Augusto Sherman Cavalcanti e Marcos Bemquerer Costa.
13.3. Ministros-Substitutos presentes: André Luís de Carvalho e Weder de Oliveira.

AROLDO CEDRAZ

Transcrevo, a seguir, a instrução da Coordenação-Geral de Controle Externo de Gestão de Processos e Informações à peça 4:
“Trata-se de proposta de fiscalização encaminhada pela Secretaria de Fiscalização de Pessoal (Sefip) , na modalidade Acompanhamento, com objetivo de monitorar as folhas de pagamento das Unidades Jurisdicionadas, coibindo fraudes e irregularidades de forma tempestiva. O acompanhamento envolve o cruzamento de dados cadastrais e de folhas de pagamento da administração pública, abrangendo órgãos do judiciário, legislativo e executivo que utilizam o Sistema Integrado de Administração de Recursos Humanos (Siape) . A ação tem previsão de utilização de 360 HDs, com início em junho e término em março de 2020, sem a participação de outras unidades do Tribunal. 
2.	A referida ação de fiscalização abrangerá, conforme disposto na proposta (peça 3) , 17 unidades jurisdicionadas: Banco Central do Brasil, Banco da Amazônia S.A., Banco do Brasil S.A., Banco do Nordeste do Brasil S.A., Banco Nacional de Desenvolvimento Econômico e Social, Caixa Econômica Federal, Câmara dos Deputados, Centrais Elétricas Brasileiras S.A., Conselho Nacional de Justiça, Conselho Nacional do Ministério Público, Defensoria Pública da União, Empresa Brasileira de Correios e Telégrafos, Ministério da Defesa, Ministério da Economia, Petróleo Brasileiro S.A., Senado Federal e Tribunal de Contas da União.     
3.	A Sefip encaminhou a Proposta de Fiscalização nº 1615 (peça 3) conforme orientação da Resolução-TCU 269, de 25/3/2015, inclusive as justificativas expressas quanto aos quesitos risco, oportunidade, materialidade e relevância, conforme abaixo:
Risco: com base nos ciclos anteriores da fiscalização contínua, pode-se afirmar que é alta a probabilidade de ocorrência das irregularidades objeto deste processo de trabalho. Nesse sentido, cita-se a tabela 1 - Quantitativo de indícios por trilha e por situação, do relatório do 4º ciclo (TC Processo 024.000/2018-3) : Os gestores concordaram com a equipe de fiscalização e foram considerados procedentes 20.390 indícios. Ainda há 35.557 indícios sem esclarecimento dos gestores.
Oportunidade: antes de mais nada, é importante frisar que, no Acórdão 1032/2019-TCU-Plenário, foi determinado à Sefip que "mantenha e aprimore o processo de fiscalização contínua das folhas de pagamento das unidades jurisdicionadas a este Tribunal, com atualização das bases de folha de pagamento, incorporação de novas trilhas de fiscalização, atualização das trilhas já implementadas e o desenvolvimento de mecanismos que promovam melhoria da qualidade dos dados recebidos". Além disso, 24 órgãos de controle aderiram ao trabalho e estão mobilizados para, em ação conjunta a ser realizada até novembro de 2019 (com amparo em acordo de cooperação) , fiscalizar os seus jurisdicionados considerando os indícios resultantes dos cruzamentos de dados realizados pela Diaup/Sefip e disponibilizados no módulo indícios. Certamente essa ação conjunta gerará grande quantidade de novos indícios, os quais poderão ser apurados no âmbito do 5º ciclo da fiscalização contínua aqui proposta.
Materialidade: Considerando informações do relatório do 4º ciclo desta fiscalização contínua (TC Processo 024.000/2018-3) , estima-se que o volume de recursos fiscalizados neste 5º ciclo, que está sendo proposto, seja em torno de R$ 25 bilhões de reais (valor correspondente ao gasto mensal das UJs fiscalizadas com folha de pagamento) . Vale salientar que se espera benefício financeiro semelhante ao obtido no 4º ciclo, constante da tabela 14: Benefício financeiro estimado por trilha (item 112 do relatório) . Esses benefícios decorrem da interrupção de pagamentos irregulares promovida pela atuação dos órgãos no tratamento dos indícios detectados pela fiscalização contínua (benefício anual estimado em R$ 1.644.864.182,72) , bem como em decorrência das representações autuadas (benefício estimado em R$ 8.194.977.259,42 (...) " (trecho transcrito do item 113 do relatório) . 
Relevância: relevância do controle com gastos de pessoal e de previdência social tem relação direta com a questão fiscal, pois nos últimos anos houve uma forte tendência crescimento dessas despesas em relação às receitas da União. Em 2018, os gastos com pessoal e benefícios previdenciários somaram R$ 907,3 bilhões, um aumento de 4,7% sobre os R$ 886,2 bilhões computados em 2017. Apenas essas duas despesas respondem por 112,7% da Receita Corrente Líquida (RCL) , registrada no ano passado, que somou R$ 805,3 bilhões. A despesa com pessoal de todos os poderes somou R$ 317,8 bilhões no ano passado, o equivalente a 39,4% da RCL. Enquanto isso, os benefícios previdenciários somaram R$ 589,5 bilhões, ou 73,2% da RCL. (Relatório Resumido de Execução Orçamentária (RREO) . Fonte Tesouro Nacional (divulgado em 30/01/19) . Além do elevado benefício financeiro que vem sendo gerado, há outros resultados almejados que deixam clara a relevância do trabalho, a exemplo dos seguintes (ressaltando que boa parte deles ocorre em unidades que prestam serviços de saúde e educação à população) : a) aumento da qualidade e produtividade do trabalho quando da readequação da jornada de trabalho excessiva, da maior dedicação às funções do cargo quando o servidor deixa de atuar como administrador de empresa privada, ou do retorno à atividade quando constatada aptidão laboral em servidores inativos por doença incapacitante; b) melhor oferta de serviços prestados à população, no caso de regularização de situações que impliquem em descumprimento da jornada de trabalho ou em queda da produtividade de servidores; c) oportunidades de trabalho a novas pessoas quando do desligamento daqueles que acumulam cargos irregularmente; d) melhoria dos registros cadastrais e financeiros por parte das unidades jurisdicionadas; e e) significativo aumento da expectativa de controle. 
Retorno ou benefício (s) esperado (s) : interromper pagamentos indevidos e aumentar a expectativa de controle são os principais benefícios esperados. Além disso, cabe frisar que, no caso de acumulações de cargos com jornadas incompatíveis, há o benefício potencial de melhorar a eficiência de diversas UJs e serviços prestados à sociedade, como os de saúde e educação.
4.	Consta, ainda, nos autos, expediente com detalhes da proposta de fiscalização (peça 1) , o qual, no âmbito do Acórdão 1032/2019-TCU-Plenário, traz determinação à Sefip acerca do tema da fiscalização ora proposta. 
5.	Observa-se que a ação de controle, ora proposta pela Sefip, está inserida no Sistema Planejar e consta no Plano Operacional Segecex 2019-2021, classificada como meta.  
6.	A proposta de fiscalização está alinhada com o Plano Estratégico do TCU 2015-2021, constante do objetivo estratégico “Intensificar a atuação com base em análise de risco”. 
7.	A proponente informa que necessitará de 360 HDS para executar a ação fiscalizatória, assim distribuídos: 
Quadro 1: Total de HDs Previsto para a Execução da Ação
	Fase
	Data
	HD 

	Planejamento
	03/06/2019 a 31/07/2019
	  86

	Execução
	1ª/08/2019 a 28/02/2020
	 252

	Relatório
	02/03/2020 a 31/03/2020
	   22

	Total
	360

8.	O custo previsto para a realização da fiscalização, relativo aos auditores envolvidos, de acordo com a proposta de peça 3, resulta no montante de R$ 612.000,00: 
Quadro 2: Custo Estimado da Ação
	Tipo
	Quantidade
	Valor  
 R$
	Total 
R$

	HD
	360
	1.700,00
	612.000,00

	Diária
	--
	--
	   --

	Passagem
	--
	--
	    --

	Total 
	612.000,00

9.	Em razão da ocorrência de conflito de competência entre relatores de processos, nos termos do art. 34 da Resolução 175/2005, foi encaminhado o presente processo à Secretaria das Sessões (Seses) para sorteio de relator e demais providências daquela unidade, sendo sorteado o Ministro Aroldo Cedraz (peça 2) .
10.	Considerando a relevância da proposta, compatível com os esforços de 360 HDs previstos para a realização da ação de controle, bem como se encontrar em conformidade com as orientações contidas na Resolução-TCU 269/2015 c/c a Portaria-Segecex 14, de 29/10/2014, tendo em vista, ainda, a conveniência e o enquadramento ao Plano Estratégico, propõe-se a aprovação da proposta da unidade técnica e o encaminhamento ao gabinete do relator, Exmo. Ministro Aroldo Cedraz, para as providências previstas no § 5º do art. 19 da Resolução TCU 269/2015.
11. 	Cabe lembrar, ainda, que a presente proposta, por se enquadrar no caso do inciso III, § 5º, art. 17, da Resolução TCU 308/2019, em virtude de propor fiscalização em unidades do Poder Legislativo e o próprio TCU, deve ser submetida ao Plenário do Tribunal para deliberação.   
12.	Solicita-se que o processo seja restituído, posteriormente, a esta Coordenação-Geral, para adoção das providências pertinentes.”
É o Relatório.

não há.

Não atuou.

PROPOSTA DE FISCALIZAÇÃO. ACOMPANHAMENTO. MONITORAMENTO DAS FOLHAS DE PAGAMENTO DAS UNIDADES JURISDICIONADAS. AUTORIZAÇÃO.

ADMINISTRATIVO (ADM)

Como visto no Relatório precedente, a Secretaria de Fiscalização de Pessoal apresenta, de modo oportuno, dado o objetivo estratégico do Tribunal de “Intensificar a atuação com base em análise de risco”, proposta de ação de controle que conta com a anuência da unidade de coordenação da Secretaria-Geral de Controle Externo.
2.	Relativamente à materialidade, restaram evidenciados elementos de despesa significativos para a fiscalização do Tribunal, tendo em vista as unidades jurisdicionadas relacionadas na ação de controle.
3.	O objeto da ação tem como foco a avaliação da eficiência e a melhoria dos resultados da atuação governamental, com objetivo de monitorar as folhas de pagamento das Unidades Jurisdicionadas, coibindo fraudes e irregularidades de forma tempestiva.
4.	O acompanhamento envolve o cruzamento de dados cadastrais e de folhas de pagamento da administração pública, abrangendo órgãos do judiciário, legislativo e executivo que utilizam o Sistema Integrado de Administração de Recursos Humanos (Siape) , com previsão de término em março de 2020.
5.	Assim, considerando plenamente atendidos os critérios de materialidade e de relevância, entendo que a fiscalização pode ser autorizada, ademais de tratar-se de proposta da própria unidade técnica, permitindo-se concluir pela adequação e suficiência dos recursos materiais e humanos para a sua realização.
	Desse modo, manifestando-me em concordância com a proposta e o parecer constantes dos autos, VOTO por que o Tribunal adote o Acórdão que ora submeto à elevada apreciação do Plenário.
TCU, Sala das Sessões Ministro Luciano Brandão Alves de Souza, em 3 de julho de 2019.
AROLDO CEDRAZ 
Relator